# Manipulando e analisando data frames {#manip}

Agora que já conhecemos todos os tipos de objetos no R, vamos começar a trabalhar com bancos de dados. Aqui iremos trabalhar com os dados dos passageiros do Titanic que estão disponíveis no pacote `Stat2Data`. Então, a primeira coisa que precisamos fazer é instalar o pacote via comando `install.packages("Stat2Data")`. Após a instalação precisamos chamar o pacote e depois precisamos baixar o banco que iremos utilizar:

```{r}
library(Stat2Data)
data("Titanic")
```

A primeira coisa que fazemos quando abrimos um banco de dados novo é ver como ele está organizado, quais são suas variavei e se ele tem muitos erros. Para isso é útil utilizarmos as funções `head()` e `tail()`. Como padrão elas mostram as seis primeiras e seis últimas linhas do banco. Caso, desejem que o R mostre mais itens é possível utilizar o argumento `n = ` dentro da função e inserir o número desejado. 

&nbsp;
```{exercise} 
Veja os primeiros 10 casos e últimos 10 casos do banco Titanic. 
``` 
&nbsp;

Depois de vermos como está o começo (head) e o final (tail) do nosso banco, utilizamos duas outras funções que nos mostrarão como está estruturado o banco e um resumo de como estão as variáveis. 

```{r}
str(Titanic) 
```

A função `str()`, de _structure_ nos mostra a estrutura do nosso banco. Aqui já conseguimos ver que temos seis variáveis e as classes de cada uma delas. Já conseguimos identificar alguns problemas no nosso banco. Você consegue identificá-los?

```{r}
summary(Titanic)
```

A função `summary()`, mostra um resumo das nossas variáveis. Conseguimos identificar outros problemas no nosso banco. Quais?

> Cada banco de dados terá erros e problemas diferentes. Aqui, iremos trabalhar alguns desses possíveis erros como exemplo. 

## Arrumando o banco de dados

Podemos identificar os seguintes problemas no banco Titanic: 

1 - A variável `Name` está sendo lida pelo R como um factor enquanto deveria estar sendo lida como um `char` <br>
2 - A variável `PClass` tem um elemento atribuído como `*` sendo lido como um dos fatores, precisamos transformá-lo em `NA` <br>
3 - A variável `Age` tem valores menores do que 1 com decimais. é melhor transformar esses valores em `0` <br>
4 - As variáveis `Survived` e `SexCode` estão sendo lidas como `numeric`, precisamos lê-las como `factor` <br>

Vamos resolver cada um dos problemas a seguir.

Primeiro, transformamos as variáveis que precisam ser transformadas em outras classes. Para mudar a classe de uma variável utilizamos as funções da família `as.classe()` (onde "classe" é a classe para qual queremos transformar). A seguir transformamos a variável `Name` em `char` substituindo a coluna original: 

```{r}
Titanic$Name <- as.character(Titanic$Name)
```

> Quando fazemos a alteração da variável do modo acima estamos substituindo a coluna original. Caso isso não seja o desejado é necessário mudar o nome da coluna na atribuição. Se a coluna não existir o R irá criar uma coluna nova com esse nome. 

E transformamos as variáveis `Survived` e `SexCode` em factor:

```{r}
Titanic$Survived <- as.factor(Titanic$Survived) 
Titanic$SexCode <- as.factor(Titanic$SexCode) 
```

Agora vamos resolver o problema com a variável `PClass`. Para descobrirmos qual elemento tem o valor `*` precisamos utilizar a função `which()` da seguinte forma:

```{r}
which(Titanic$PClass == "*")
```

Agora sabemos que o elemento `457` armazena na variável `PClass` o elemento `*`.

Vamos dar uma olhada no elemento `457` inteiro? 

```{r}
Titanic[457, ]
```

Para substituir o valor dentro da `PClass` utilizamos o seguinte comando: 

```{r}
Titanic$PClass[Titanic$PClass == "*"] <- NA
```

Vamos verificar novamente o elemento `457`:

```{r}
Titanic[457, ]
```

Fizemos a substituição, mas se pedirmos novamente o resumo das variáveis veremos que o factor `*` ainda estará lá, ainda que nos informe que nenhum caso corresponde a esse `factor`: 

```{r}
summary(Titanic)
```

Precisamos atualizar os fatores da `PClass`: 

```{r}
Titanic$PClass <- factor(Titanic$PClass) 
```

Agora sim: 

```{r}
summary(Titanic)
```

Bom, agora só falta arrumarmos a variável idade. 

Primeiro vamos descobrir quais elementos tem o valor menor do que 1:

```{r}
which(Titanic$Age < 1)
```

Seria bom se também pudéssemos dar uma olhadas nesses elementos, já que não são tantos. Lembram da função `subset()`? 

```{r}
subset(Titanic, Titanic$Age < 1)
```

Vamos utilizar a mesma lógica da substituição de `PClass` para substituir as idades menores que 1 por 0: 

```{r}
Titanic$Age[Titanic$Age < 1] <- 0 
```

Agora que arrumamos tudo que precisavamos arrumar no banco, vamos dar uma olhada no nosso banco: 

```{r}
summary(Titanic)
```

## Criando variáveis novas

Podemos criar uma variável nova transformando a variável `Age` em categorias. Para isso precisamos utilizar a função `cut()`. Iremos cortar a nossa variável em 5 categorias: `até 15 anos`, `de 15 a 30 anos`, `de 30 a 40 anos`, `de 40 a 60 anos` e `mais de 60 anos`. Precisamos identificar no argumento `breaks` os limites do intervalos desejados a partir de um vetor ou inserir o número de intervalos (nesse caso a função irá definir os cortes, depois será necessário mudar os nomes dos cortes). Para criar uma variável nova precisamos atribuir a função em uma coluna do banco `Titanic` que ainda não existe (o R irá criá-la com a atribuição desejada):

```{r}
Titanic$AgeCat <- cut(Titanic$Age, 
                        breaks = c(-Inf,15,30,40,60,75),
                        labels = c("Até 15", "De 15 a 30", 
                                   "De 30 a 40", "De 40 a 60", "Mais de 60"))
```

Vamos dar uma olhada no nosso banco: 

```{r}
summary(Titanic)
```

> Caso precise remover alguma coluna do banco utilize a seguinte lógica: `banco <- banco[,-x]` onde o x é o número da coluna que queremos excluir. Se quiser excluir mais de uma coluna utilize `-c(x, y, z)` (para colunas separadas) ou `-[x:y]` (para intervalos de coluna)

##Tabelas de frequência e de contigência

Algo muito comum nas primeiras análises com bancos de dados são as tabelas de frequências. Com elas podemos ver como estão distribuídos nossos dados. A função `table()` retorna a frequência absoluta da variável desejada: 

```{r}
freq_class <- table(Titanic$PClass)
freq_class
```

Se quisermos saber a frequência relativa utilizamos a função `prop.table()` junto com a função anterior (ou atribuímos a função `table()` a uma variável e depois utilizamos `prop.table()` nessa variável). 

```{r}
prop.table(table(Titanic$PClass))
```

Outra tabela importante é a tabela de contigência (ou tabela cruzada), em que queremos ver a frequência das ocorrências dos cruzamentos das varia'veis, considerando suas categorias. As funções `table()` e `ftable()` retornam as tabelas de contingência em uma matriz. Para o cruzamento de duas variáveis o resultado da utilização das duas funções são bem parecidas:

```{r}
class_sex <- table(Titanic$PClass, Titanic$Sex)
class_sex
```

```{r}
ftable(Titanic$PClass, Titanic$Sex)
```

Porém, quando queremos cruzar mais de duas variáveis vemos diferenças relevantes entre os resultados das funções: 

```{r}
table(Titanic$PClass, Titanic$Sex, Titanic$Survived)
```

A função `table()` separa a última variável inserida e mostra as tabelas cruzadas com as outras variáveis para cada uma das categorias da variável três. De forma diferente, a função `ftable()` retorna uma tabela organizada com as três variáveis: 

```{r}
ftable(Titanic$PClass, Titanic$Sex, Titanic$Survived)
```

Ainda, podemos utilizar a função `ftable()` com a função `xtabs()` para termos uma tabela de contingência com os nomes corretos das variáveis. 

```{r}
ftable(xtabs(~PClass+Sex+Survived, data = Titanic))
```

Agora, se queremos ver a as tabelas de contingências com os valores relativos das frequências precisamos utilizar as funções `ftable()` e `prop.table()` conjuntamente, mas adicionamos um `1` para o percentual na linha e um `2` para o percentual na coluna:

```{r}
prop.table(ftable(Titanic$Sex,Titanic$Survived),1)*100
```

```{r}
prop.table(ftable(Titanic$Sex,Titanic$Survived),2)*100
```

Novamente, `table()` e `ftable()` funcionam da mesma forma quando tratamos de duas variáveis, mas quando estamos trabalhando com mais de duas variáveis ftable() retorna uma tabela mais organizada:

```{r}
prop.table(ftable(Titanic$Sex,Titanic$Survived,Titanic$PClass),1)*100
```

Agora, com a tabela `class_sex` que criamos anteriormente podemos fazer testes de independência utilizando as funções `chisq.test()` e `fisher.test()`, por exemplo. A função `summary()` também pode ser utilizada para o teste do chi-quadrado: 

```{r}
summary(class_sex)
```

## Gráficos base do R

Agora veremos rapidamente a construção de alguns gráficos do pacote base do R e algumas das personalizações possíveis. Iremos ver no capítulo {#ggplot} como fazer gráficos com o pacote `ggplot2`, mas por ora os gráficos base serão suficientes. 

> No geral, todas as personalizações apresentadas nos gráficos são possíveis de serem feitas nos outros gráficos, respeitando os limites de cada tipo de gráficos. Há uma infinidade de adaptações possíveis para cada gráfico, para saber como realizá-las  leia a documentação referente a cada função de gráfico no `help` ou procure tutoriais e documentações na internet. 

Para gerar histogramas utilizamos a função `hist()`, podemos delimitar a extensão dos eixos `x` e `y` com os argumentos `xlim` e `ylim`, dentro precisamos colocar um vetor com os limites desejados. Para adicionar um título para os gráficos definimos o argumento `main`. Ainda podemos definir a cor e espessura das linhas dos eixos com `col` e `lwd`: 

```{r, echo=FALSE}
hist(Titanic$Age, xlim = c(0, 80), main = "Titulo", col = "royalblue", lwd = 3)
```

Para as variáveis categóricas geramos gráficos de barras com a função `barplot()` a partir da tabela de frequências da variável:

```{r, echo=FALSE}

barplot(table(Titanic$AgeCat), main = "Grafico", col = "royalblue", lwd = 3)
```

A função `boxplot()` possibilita a criação de boxplots. Podemos rotacionar os gráficos com o argumento `horizontal = TRUE`:

```{r, echo=FALSE}

boxplot(Titanic$Age, col = "pink", horizontal = TRUE) 
```

Podemos também realizar gráficos com duas variáveis categóricas combinadas. Com os argumentos `xlab` e `ylab` adicionamos os nomes dos eixos `x` e `y`: 
 
```{r, echo=FALSE}
plot(Titanic$Survived, Titanic$Sex, col = c("Dark Blue", "Yellow"), xlab = "Suvived", ylab = "Sex")
```

A partir da frequência da variável `PClass` que atribuímos anteriormente podemos realizar um gráfico de pizza, com a função `pie()`:

```{r}
pie(freq_class, main = "Frequência das variável PClass")
```

A partir da tabela de contigência das variáveis `Sex` e `Survived` podemos criar o gráfico de barras empilhadas. Adicionamos ainda a função `legend()` para adicionar a legenda das cores da variável `Sex`. Com o argumento da legenda `horiz = TRUE` dizemos que queremos que a legenda esteja na horizontal (uma categoria ao lado da outra), o argumento `pch` informa o código do símbolo que desejamos utilizar na legenda^[Add Points to a Plot: https://www.rdocumentation.org/packages/graphics/versions/3.6.1/topics/points], `inset` informa onde queremos colocar a legenda em relação a margem e `bty` como queremos a caixa da legenda (no caso deixamos a caixa sem borda e sem preenchimento). Ainda, a localização da legenda pode ser: `bottomright`, `bottom`, `bottomleft`, `left`, `topleft`, `top`, `topright`, `right` ou `center`.


```{r}
barplot(table(Titanic$Sex, Titanic$Survived), ylim = c(0,1000), xlab = "Survived", main = "Distribuição", col=c("darkblue", "red")) 
legend("top", c("Female", "Male"), horiz = TRUE, col = c("darkblue", "red"), pch = 16, inset = c(0,0), bty = "n")
```

Por fim, podemos combinar diversos gráfico em uma mesma imagem. Para isso precisamos primeiro utilizar a função `par`, com o argumento `mfrow` informando a quantidade de linhas e colunas que queremos adicionar na nossa imagem. Aqui utilizaremos 1 linha com 2 colunas pois queremos 2 gráficos um do lado do outro. E o argumento `oma` informa o tamanho das margens externas da figura na ordem inferior, esquerda, superior e direita. Depois, nas linhas abaixo inserimos os gráficos desejados: 

```{r}
par(mfrow = c(1,2), oma = c(1,1,1,1))
plot(Titanic$Survived, Titanic$Sex, col = c("Dark Blue", "Yellow"))
plot(Titanic$Survived, Titanic$PClass, col = c("Gray", "Dark Blue", "Red"))

```

## Importação e exportação de bancos de dados {#impor}

Os bancos de dados disponibilizados no R são muito úteis mas também precisamos importar nossos bancos de dados para análise. O R possui diversas funcionalidades para importação dos mais diversos tipos de bancos de dados (.csv, .xlsx, .sav, etc). Aqui iremos ver como importar e exportar bancos `.csv`. 

Para tanto precisamos utilizar as funções `read.csv()` para importar e `write.csv()` para exportar. O formato padrão de importação é: 
read.csv("nomebanco.csv", na.strings = "", stringsAsFactors = FALSE, header = TRUE, encoding = "UTF-8")

Onde, 

* `nomebanco` é o nome do arquivo que você deseja importar. Se o arquivo não está no diretório raiz do seu projeto, é necessário colocar todo o endereço (Atenção que no Windows é necessário inverter as barras do endereço). é necessário a extensão do arquivo. 
* `na.strings` é a indicação para o R de qual string ele deve ler como NA. Se você não sabe como está configurado o seu banco utilize "" neste argumento. Assim o R irá ler apenas os locais em branco como NA
* `header` é a indicação de que o seu banco tem um cabeçalho. Assim, o R irá ler a primeira linha como nome das colunas. Se o seu banco não tem cabeçalho atribua `FALSE` a esse argumento
* `encoding` é a indicação da codificação do seu banco. Geralmente no Brasil utilizamos o `UTF-8`

> Atenção! Se o seu banco está comfigurado com `,` como padrão de separação para decimais dos números é necessário utilizar a função `read.csv2()`

Para exportar um banco já trabalhado no R utilize o seguinte comando: 

write.csv(banco, file = "nomearquivo.csv", na = "NA")

Onde, 

* `banco` é o nome do banco no R que você deseja exportar
* `file` é o nome do arquivo que você deseja criar. Será salvo automaticamente na pasta raiz do seu projeto a não ser que você indique um outro endereço. é necessário a extensão do arquivo. 
* `na` é a indicação de como estão os NAs no seu banco. 

> Atenção! Se você deseja que seu banco seja salvo no padrão de seperação de decimais com `,` é necessário utilizar a função `write.csv2()`
