# Introdução ao Tidyverse {#tidy}

```{r include=FALSE}
library(tidyr)
library(dplyr)
library(stringr)
library(lubridate)
library(kableExtra)
```

Os pacotes `tidyverse` são uma coleção de pacotes criados por Hadley Wickham e sua equipe (na RStudio)^[Tidy Data: https://vita.had.co.nz/papers/tidy-data.html] para facilitar o tratamento e visualização dos dados (*data wrangling*). Aqui, iremos ver alguns desses pacotes nos próximos capítulos. Para darmos início aos pacotes `tidyverse` precisamos instalá-los. Para instalar todos os pacotes do `tidyverse` utilize o comando `install.packages("tidyverse")` ou apenas os pacotes desejados. Aqui iremos utilizar os pacotes `tidyr`, `dplyr`, `stringr` e `lubridate`. Depois de instalados chame os pacotes com a função `library()`. 

Antes de começarmos vamos só entender o que os criadores do `tidyverse` consideram como `tidydata`. A ideia de um banco de dados "tidy" é um banco de dados que tem:

1 - Cada variável forma uma coluna; <br>
2 - Cada observação forma uma linha;  <br>
3 - Cada tipo de observação forma uma tabela (ou banco de dados) <br>

Parece um pouco óbvio isso, mas certamente você já viu bancos de dados assim: 

|   Nome  | Preto | Amarelo | Castanho | Outro |
|:-------:|:-----:|:-------:|:--------:|:-----:|
|   Joao  |   0   |    1    |     0    |   0   |
|   Luiz  |   1   |    0    |     0    |   0   |
| Fabiana |   0   |    0    |     1    |   0   |
| Marcela |   1   |    0    |     0    |   0   |

Esse mesmo banco em um formato `tidy` ficaria: 

|   Nome  | Cor de cabelo |
|:-------:|:-------------:|
|   Joao  |    Amarelo    |
|   Luiz  |     Preto     |
| Fabiana |    Castanho   |
| Marcela |     Preto     |

Aqui iremos apresentar algumas das ferramentas dos pacotes do `tidyverse` para transformar os bancos em `tidydata`. 

Primeiramente, iremos utilizar o banco [Países](https://raw.githubusercontent.com/ipassos/material-introR/master/banco.csv). Salve o arquivo `.csv` em seu computador e importe-o para o R sem considerar strings como factors e lendo as cédulas em branco como NA (no subcapítulo \@ref(impor) há algumas instruções para importação de banco de dados).

```{r include=FALSE}
paises <- read.csv("banco.csv", na.strings = "", stringsAsFactors = FALSE, header = TRUE, encoding = "UTF-8")
```

Após importar o banco `Países` veja a estrutura e o resumo do banco.

```{r}
summary(paises)
```

## Verificação de NAs

Primeiro iremos verificar se o R identificou se há `missings` (NAs) no nosso banco (lembre-se que importamos as cédulas em branco como NAs). Para isso iremos utilizar 3 funções. A função `is.na()` retorna `TRUE` (quando não é NA) e `FALSE` (quando é NA) para todos elementos do banco. Não é muito útil, mas poderemos utilizá-la combinada com outras funções. Combinando com a função `any()` descobrimos se há algum NA no nosso banco: 

```{r}
any(is.na(paises))
```

Mas seria melhor se tivéssemos mais informações. Combinando `is.na()` com a função `sum()` descobrimos quantos NAs temos no nosso banco: 

```{r}
sum(is.na(paises))
```

## Criando tidydata com o pacote tidyr

O nosso banco países tem um grande problema: temos diversas variáveis com nomes de anos fazendo com que o nosso banco tenha muitas variáveis. Lembrando do exemplo do começo do capítulo o certo seria termos uma variável `ano` com o número do ano correspondente e uma varíavel `valor` com o valor correspondente do ano. Isso faria com que a quantidade de linhas do nosso banco seja multiplicada por 30 pois iremos repetir cada país 30 vezes (uma para cada ano). 

Poderíamos fazer essa alteração na mão utilizando editores de planilhas ou, com linguagens de programação, usando laços lógicos e de repetição. Por sorte, o pacote `tidyr` nos ajuda nesse sentido. A função `gather()` faz exatamente o que queremos. O primeiro argumento da função `gather` é o banco que iremos transformar. Depois, o nome da coluna em que juntaremos todas as outras (as 30 colunas com informações dos anos, no nosso caso) e o nome da coluna que tem os valores correspondentes da coluna anterior (no caso criamos a coluna `valor`). Por fim, informamos quais são as colunas que não irão sofrer alteração com a seguinte sintaxe: `-c(coluna1, coluna2)`. A seguir fazemos a transformação atribuindo ao banco `pais_tidy`: 

```{r}
pais_tidy <- gather(paises, ano, valor, -c(pais, codigo, continente, date))
```

Veja como o nosso banco `pais_tidy` ficou:

```{r}
summary(pais_tidy)
```

Agora temos um banco `tidy`. Veja a diferença entre as dimensões do banco `paises` e do banco `pais_tidy`:

```{r echo=FALSE}
knitr::kable(cbind(c("n_rows", "n_cols"), dim(paises), dim(pais_tidy)),
             col.names = c(" ", "paises", "pais_tidy"))
```

Bom, também podemos fazer o processo inverso de transformar o banco em um `tidydata`. No caso, revertiríamos ao que era originalmente o nosso banco `paises`. Para isso utilizamos a função `spread()`. Nela, informamos no primeiro argumento o banco que iremos retirar as nossas informações (no caso é o banco `pais_tidy`). Depois informamos qual a colunas que iremos separar e várias colunas (`ano` no nosso caso) e a coluna que contem os valores dessa coluna (`valor` no nosso caso): 

```{r}
pais_wide <- spread(pais_tidy, ano, valor)
```

Veja a primeira linha do nosso banco `pais_wide`:

```{r echo=FALSE}
head(pais_wide, n = 1)
```

Outras funcionalidades do `tidyr` é criar bancos unindo e separando colunas de um banco já existente. Por exemplo, se eu quero um banco que tenha as colunas `pais` e `codigo` do meu banco `paises` unidas em uma coluna só posso unir essas colunas utilizando a função `unite()`. Informo no primeiro argumento o nome do meu banco original, depois o nome da coluna nova (a união das colunas) e as colunas que quero unir na sequência desejada. Depois informo com qual símbolo devo separar as informações na nova coluna.  

```{r}
pais_unido <- unite(paises, pais_cod, pais, codigo, sep = "/")
```

A primeira linha do meu banco: 

```{r echo=FALSE}
head(pais_unido, n = 1)
```

Para fazer o processo contrário da função `unite()` utilizo a função `separate()`. Primeiro informo qual banco será separado, depois o nome da coluna a ser separada (argumento `col =`), depois o nome das colunas a serem criadas no argumento `into = c()` e o caracter na qual a função irá separar a coluna no argumento `sep = ` (no caso é o símbolo `/`):

```{r}
pais_sep <- separate(pais_unido, col = pais_cod, into = c("pais", "cod"), sep = "/")
```

A primeira linha do nosso banco: 

```{r echo=FALSE}
head(pais_sep, n = 1)
```

## Manipulação de strings

O pacote `stringr` tem várias ferramentas para nos ajudar na manipulação de strings. O nosso banco `paises` veio com vários erros na coluna `pais`. Alguns nomes de países tem espaços antes e/ou depois do nome do país. A função `str_trim()` ajuda a retirar esses espaços de forma automatizada. Atribuímos o resultado da função ao próprio banco. 

> Preste muita atenção ao realizar funções sobrescrevendo o banco original 


```{r}
pais_tidy$pais <- str_trim(pais_tidy$pais)
```

Veja que a função limpou os nomes dos países no banco `pais_tidy`.

```{exercise} 
Realize a limpeza dos nomes nos outros bancos criados a partir do banco `paises`.
```

Uma outra função útil é a `str_pad()`, que adiciona strings a uma coluna de um banco de dados. Por exemplo, se quisermos adicionar o caracter `X` depois das siglas do continente na coluna `continente` do banco `pais_unido`. Atribuímos a coluna do banco desejado a função `str_pad()` com o primeiro argumento a referência da coluna desejada, depois no argumento `width = ` informamos qual vai ser o tamanho dessa nova `string` (no caso as siglas já tinham o tamanho 2, com a adição de um novo caracter era irá passar a ter tamanho 3), o argumento `side =` informa onde a string irá (left ou right) e o argumento `pad =` informa qual a sequência de caracteres que iremos adicionar:

```{r}
pais_unido$continente <- str_pad(pais_unido$continente, width = 3, side = "right", pad = "X")
```

Resultando em:

```{r echo=FALSE}
library(kableExtra)
table1 <- head(pais_unido, n = 2)
kable(table1) %>%
  kable_styling(bootstrap_options = c("striped", "hover"))
```

Outra funcionalidade é detectar onde em um banco uma série de caracteres se encontra com a função `str_detect()`: 

```{r}
str_detect(pais_sep$continente, "NA")
```

Podemos também substituir uma série de caracteres com a função `str_replace()`. Por exemplo, substituíremos na coluna `continente` do banco `pais_sep` todas os lugares que forem `NA` por `North America`:


```{r}
pais_sep$continente <- str_replace(pais_sep$continente, "NA", "North America")
```

Por fim, precisamos retirar da coluna `ano` em `pais_tidy` a string `X` que foi herdada do nome das colunas de `pais`. Para isso utilizamos a função `str_remove()`:

```{r}
pais_tidy$ano <- str_remove(pais_tidy$ano, "X")
```

> A função `str_remove` remove apenas o primeiro correspondente que ela encontra. Se a coluna tivesse mais de um "X" e quiséssemos remover todos os "X" da coluna deveríamos utilizar a função `str_remove_all()`.

Por fim, nas funções `base` do R temos duas funções que nos são úteis para tratar com strings: `tolower()` e `toupper()`. A primeira faz com que todos os caracteres sejam transformados em caixa baixa e a segunda em caixa alta. 

Veja a função `tolower()` na coluna `continente` do banco `pais_wide`:

```{r}
pais_wide$continente <- tolower(pais_wide$continente) 
head(pais_wide)
```

E a função `toupper()` na coluna `pais` do banco `pais_sep`:

```{r}
pais_sep$pais <- toupper(pais_sep$pais)
head(pais_sep)

```


## Identificando erros no banco 

Alguns dos valores do nosso banco estão com erros (provavelmente por erro de digitação). Vamos dar uma olhada no `boxplot` da coluna valor: 

```{r echo=FALSE}
boxplot(pais_tidy$valor, horizontal = TRUE)
```

Os valores das colunas do banco `paises` foram gerados entre `200` e `800`. Portanto, a partir do boxplot podemos ver que há algo errado com o nosso banco. Vamos dar uma olhada no resumo das variáveis:

```{r echo=FALSE}
summary(pais_tidy$valor)
```

> O banco `paises` foi criado para ilustração dessa apostila. Ainda que pareça muito simples o exemplo podemos ter casos na realidade de situações em que idade de indivíduos, por exemplo, aparece como `200` no lugar de `20`. 

Vamos verificar quais são esses elementos: 

```{r}
subset(pais_tidy, pais_tidy$valor > 800)
```

Bom, pelo que podemos ver aparentemente foi um erro de digitação. Todos os casos tem um `0` a mais. Como estamos tratando de números e é simplesmente um `0` no final, vamos dividir todos os casos por `10`. Primeiro criamos um vetor com um endereço dos elementos que correspondem a busca (`pais_tidy$valor > 800`). Depois, substituímos esses valores por eles mesmos dividos por 10: 

```{r}
replace <- which(pais_tidy$valor > 800)
pais_tidy$valor[c(replace)] <- pais_tidy$valor[c(replace)]/10
```

Vamos ver como eles ficaram?

```{r}
pais_tidy[c(replace), ]
```

E como será que o boxplot estará agora?

```{r echo=FALSE}
boxplot(pais_tidy$valor, horizontal = TRUE)
```

Pronto! Eliminamos todos os erros da variável `ano`. 


## Trabalhando com data e hora 

O `tidyverse` também possui ótimas ferramentas para trabalharmos com datas e hora. O pacote `lubridate` agrega essas ferramentas. A coluna `date` do nosso banco `pais_tidy` não está sendo lida pelo R como uma data, mas sim como um conjunto de caracteres:

```{r}
class(pais_tidy$date)
```

Bom, isso é um problema para análises futuras. Vamos então indicar para o R qual formato está a data do nosso banco. Se você der uma olhada no banco `pais_tidy` verá que as datas estão da seguinte maneira: dd/mm/aa (em português). Para o R entender que isso é um formato de data precisamos indicar para ele. Assim, utilizamos as funções de formato de data do pacote `lubridate`. No caso, a função será `dmy` indicando que o formato é `day`, `month` e `year`:

```{r}
pais_tidy$date <- dmy(pais_tidy$date) 
```

Veja agora como está a estrutura da nossa variável `date`:

```{r}
str(pais_tidy)
```

Agora as datas foram convertidas para o formato que o R entende como data:

```{r}
class(pais_tidy$date)
```

Veja o resumo das nossas variáveis: 

```{r}
summary(pais_tidy)
```

Podemos também informar outros formatos de datas. Utilizando a mesma função mas com a abreviação do mês: 

```{r}
dmy("17 Nov 2015")
```

Utilizando o formato com as horas, minutos e segundos:

```{r}
mdy_hms("July 15, 2012 12:56:09")
```

> Trabalhar com datas é bem mais complicado do que foi demonstrado aqui. Para mais informações veja o capítulo sobre datas e hora do livro ["R for Data Science"](https://r4ds.had.co.nz/dates-and-times.html)


## Ajustes finais

Depois de todas essas alterações, para o nosso banco ficar pronto para análise vamos converter as variáveis `pais`, `codigo`, `continente` e `ano`. As três primeiras iremos transformar em `factor`:

```{r}
pais_tidy$pais <- factor(pais_tidy$pais)
pais_tidy$codigo <- factor(pais_tidy$codigo)
pais_tidy$continente <- factor(pais_tidy$continente)
```

Por fim, vamos criar uma variável `ano2` (cópia de `ano`) que será convertida em `factor` e vamos converter a variável `ano` em `numeric`: 

```{r}
pais_tidy$ano2 <- pais_tidy$ano
pais_tidy$ano2 <- factor(pais_tidy$ano2)
pais_tidy$ano <- as.numeric(pais_tidy$ano)
```

Agora o nosso banco estará assim:

```{r echo=FALSE}
summary(pais_tidy)
```

## O pacote `dplyr`

Agora que arrumamos nosso banco podemos utilizar o pacote [`dplyr`](https://dplyr.tidyverse.org/) para manipular os dados. O pacote `dplyr` tem como estrutura principal verbos para ajudar na manipulação do banco de dados: 

* [mutate()](https://dplyr.tidyverse.org/reference/mutate.html) - para adicionar variáveis que são funções de outras variáveis
* [select()](https://dplyr.tidyverse.org/reference/select.html) - para selecionar variáveis
* [filter()](https://dplyr.tidyverse.org/reference/filter.html) - para selecionar casos baseados em seus valores
* [summarise()](https://dplyr.tidyverse.org/reference/summarise.html) - para reduzir diversos valores em um resumo
* [arrange()](https://dplyr.tidyverse.org/reference/arrange.html) - para mudar a ordem das linhas

Porém, o pacote exige a seguinte sintaxe com o operador `pipe` (`%>%`):

> nome_banco %>%   
      funçao()

Se quisermos selecionar apenas algumas variáveis do nosso banco utilizamos a função `select()`. Para selecionarmos apenas as colunas `pais`, `ano` e `valor`:

```{r}
pais_tidy %>%
  select(pais, ano, valor)
```

Para ordenar o banco a partir de uma variável específica utilizamos a função `arrange()`:

```{r}
pais_tidy %>% 
  arrange(continente)
```

> Note que em nenhum dos exemplos estamos atribuindo os resultados em uma nova variável. 

Podemos utilizar as funções combinadas entre si: 

```{r}
pais_tidy %>%
  filter(ano > 1990) %>% 
  filter(valor > 500) %>%
  arrange(desc(continente))
```

> O argumento `desc()` dentro da função arrange() faz com que sejam ordenados em ordem decrescente.

Para contarmos quantos elementos de cada categoria aparece em uma variável utilizamos a função count()

```{r}
pais_tidy %>% 
  count(pais)
```

Podemos adicionar ma função `count()` o argumento `wt` que adiciona uma outra variável para contar como "peso" para função ordenando o resultado a partir dessa variável escolhida. 

```{r}
pais_tidy %>% 
  count(pais, wt = valor, sort = TRUE)
```

Com a função `group_by()` é possível agrupar por variáveis.  

```{r}
pais_tidy %>% 
  group_by(ano2, pais)
```

A função `group_by()` é muito útil quando utilizada juntamente com a função `summarize()`. Por exemplo, podemos agrupar (group_by) por continente e por país e depois realizar algumas funções com esses dados (summarize). Como a seguir: 

```{r}
pais_tidy %>% 
  group_by(continente, pais) %>% 
  summarize(total = sum(valor, na.rm = TRUE), 
            media_valor = mean(valor, na.rm = TRUE),
            min = min(valor, na.rm = TRUE),
            max = max(valor, na.rm = TRUE))
```


> Note que a função `summarize()` acima agrega as funções `sum()`, `mean()`, `min()` e `max()` e que é necessário utilizar o argumento `na.rm` em todas elas. 

Por fim, a função `top_n()` apresenta o(s) `n` maiores valor(es) da variável desejada. Por exemplo, se quisermos o maior valor de cada país agrupamos por `pais` e depois pedimos o valor `1` da variável `valor` na função `top_n()`:  

```{r}
pais_tidy %>% 
   group_by(pais) %>% 
   top_n(1, valor)
```


Unindo as funções `group_by()`, `summarize()` e `top_n()` conseguimos mostrar o país com a maior média em cada continente:

```{r}
pais_tidy %>% 
  group_by(continente, pais) %>% 
  summarize(media = mean(valor)) %>% 
  top_n(1, media)
```



